【裁判字號】    98,消債抗,52
【裁判日期】    980507
【裁判案由】    免責事件
【裁判全文】
臺灣臺中地方法院民事裁定            98年度消債抗字第52號
抗  告  人  台新國際商業銀行股份有限公司
法定代理人  丙○○
送達代收人  甲○○
相  對  人  乙○○
上列抗告人因相對人聲請免責事件，對於中華民國98年4月13日
本院98年度消債聲字第34號裁定提起抗告，本院裁定如下：
    主  文
抗告駁回。
抗告程序費用新臺幣壹仟元由抗告人負擔。
    理  由
一、按法院為終止或終結清算程序之裁定確定後，除別有規定外
    ，應以裁定免除債務人之債務。又法院裁定開始清算程序後
    ，債務人有薪資、執行業務所得或其他固定收入，而普通債
    權人之分配總額低於債務人聲請清算前2年間，可處分所得
    扣除自己及依法應受其扶養者所必要生活費用之數額者，法
    院應為不免責之裁定，但債務人證明經普通債權人全體同意
    者，不在此限。而債務人有下列各款情形之一者，法院應為
    不免責之裁定，但債務人證明經普通債權人全體同意者，不
    在此限：（一）於7年內曾依破產法或本條例規定受免責；
    （二）隱匿、毀損應屬清算財團之財產，或為其他不利於債
    權人之處分；（三）捏造債務或承認不真實之債務；（四）
    因浪費、賭博或其他投機行為，致財產顯然減少或負擔過重
    之債務，而生開始清算之原因；（五）於清算聲請前1 年內
    ，已有清算之原因，而隱瞞其事實，使他人與之為交易致生
    損害；（六）明知已有清算原因之事實，非基於本人之義務
    ，而以特別利於債權人中之一人或數人為目的，提供擔保或
    消滅債務；（七）隱匿、毀棄、偽造或變造帳簿或其他會計
    文件之全部或一部，致其財產之狀況不真確；（八）故意於
    財產及收入狀況說明書為不實之記載，或有其他故意違反本
    條例所定義務之行為。消費者債務清理條例第132條、第133
    條及第134條分別定有明文。準此，依消費者債務清理條例
    所規定之清算制度，實質上即為破產法上破產之特別程序，
    其目的在於使債權人獲得公平之受償，避免債務人遭受多數
    債權人個別對其強制執行，而無法重建經濟，以使債務人得
    有更生之機會，防止社會經濟發生混亂。故清算制度並非在
    使債務人恣意消費所造成之債務，轉嫁予債權人負擔。職是
    ，債務人有最低清償能力或無不免責之事由存在，法院始得
    為免責之裁定。
二、本件抗告意旨略以：原審未詳實查明相對人究否有隱匿事實
    之情形，且清算方案有欠公允。相對人雖稱其因離婚須獨力
    扶養子女，惟依民法第1116條之2、第1115條第3項之規定，
    子女扶養費用支出，相對人與其前夫均有扶養義務，而應按
    其實際上經濟能力分擔費用，非謂全由債務人支付。倘其前
    夫不願負扶養義務，應尋求政府機構、社福團體援助或向其
    前夫追索扶養費，而非向本院聲請清算以脫免債務。再者，
    原審裁定固認為相對人並無奢侈、浪費之行為。然據相對人
    自稱其因家暴而導致離婚，離婚後須獨力扶養二名年幼子女
    ，實無餘力外出工作維生。故抗告人認為相對人不應有至量
    販店購物、銀樓消費及電視購物等行為，此非屬一般人日常
    生活必須費用，實讓抗告人無法認同。是原審認上開消費均
    屬合理而為一般人生活必要費用或其消費均為扶養子女必要
    之開銷，將扶養子女義務轉嫁至債權人，實不符合公平原則
    ，爰求為廢棄原裁定等語。
三、按消費者債務清理條例之制定，在使負債務之消費者得依本
    條例所定程序清理其債務，以調整其與債權人及其他利害關
    係人之權利義務關係，保障債權人之公平受償，以謀求消費
    者經濟生活之更生及社會經濟之健全發展，故除有上揭同條
    例第133條、第134條所定之情形外，法院得斟酌裁量認可免
    除債務人債務。是本院自應審究相對人是否有免責之事由存
    在。經查：
  （一）相對人前於民國95年5月間與金融機構達成債務協商，
        每月清償新台幣15,182元，嗣因於95年10月17日因家暴
        離婚，必須獨力扶養二名年僅4歲及6歲之幼子，實無法
        外出工作維生，僅能仰賴娘家親屬及政府社會福利補助
        款項維持生活，故無法清償債務而向本院聲請清算等事
        實。業據相對人提出債務協議書、財產清單資料、戶籍
        謄本、房屋租賃契約及健保費用欠繳明細等件為證，堪
        信為真實。是抗告人稱相對人係因其前夫不願負扶養義
        務而向本院聲請清算意圖脫免債務云云，容有誤會。
  （二）所謂浪費或投機行為實不易認定，亦難有統一之客觀標
        準，依每一債務人之情況而有不同。況所謂客觀標準，
        究採取寬鬆認定，抑是嚴苛審核，法院應視具體事件而
        定。蓋何種生活方式屬浪費或投機，可能因債務人成長
        過程中之生活環境、背景及經歷，誠有密切關聯。因此
        ，本院判斷生活程度是否浪費、投機或明知已有清算原
        因之事實等標準，倘依寬鬆標準認定，即金融機構將面
        臨消費者惡意不清償債務或僅清償部分債務之道德危機
        ，應非立法真意之所在。反之，法院從嚴審核，則難以
        達成陷於經濟之弱者，有重建更生之立法目的。換言之
        ，法院認定債務人有無浪費、投機之行為，進而決定是
        否作成免除清償責任之裁定，應參酌各個債務人之生活
        、收入及社會一般通念等因素，為整體之考量。因此，
        法院衡量債務人行為是否為浪費或投機，自應審酌債務
        人收入、債務人所有財產、債務人之負債及家庭必要支
        出等因素，非僅限於債務人之支出。
  （三）本件綜觀卷附相對人之消費明細，其或於量販店購物、
        或於電視購物刷卡消費，惟其消費金額並非龐大，次數
        亦非頻繁，且該等業者均係經營百貨業務，故相對人購
        買生活必須用品，衡情應屬維持日常生活之所需，實難
        認該等行為具有奢侈或浪費之特性。再者，參諸相對人
        所提財產及收入狀況說明書所載，其財產僅有1996年份
        之機車一部及少數存款，而相對人須獨力扶養二名年幼
        子女，其並無固定收入，僅仰賴打零工、社會補助及親
        友接濟維生，顯難以支應龐大之生活費用，故相對人使
        用現金卡預借現金以支應其生活費用，或使用信用卡購
        買日常生活用品，難認相對人有投機、奢侈或浪費之行
        為。
  （四）綜上所陳，原審認相對人並無投機、奢侈或浪費之行為
        ，亦查無其他消費者債務清理條例第133條前段或第134
        條各款所定之情事，而裁定相對人應予免責，並無違誤
        。抗告意旨仍執陳詞指摘原裁定不當，求予廢棄，為無
        理由。
四、爰依消費者債務清理條例第15條，民事訴訟法第495條之1第
    1 項、第449條第1項、第95條、第78條，裁定如主文。
中    華    民    國    98    年    5     月    7     日
                  民事第三庭    審判長法  官  林洲富
                                      法  官  林慧貞
                                      法  官  林源森
正本係照原本作成。
不得再抗告。
中    華    民    國    98    年    5     月    7     日
                                      書記官  柳寶倫


司法院資訊處製作；財團法人民間司法改革基金會備份。
